臺灣高等法院臺南分院刑事判決
　　　　　　　　　　　　　　 94年度選上訴字第700號　Ａ
上　訴　人
即　被　告　甲○○
選任辯護人　蔡進欽　律師
　　　　　　蘇正信　律師
　　　　　　蔡弘琳　律師
上列上訴人因賄選案件，不服臺灣臺南地方法院94年度選訴字第
4號中華民國94年5月31日第一審判決（起訴案號：臺灣臺南地方
法院檢察署93年度選偵字第45號），提起上訴，本院判決如下：
    主  文
上訴駁回。
    事  實
一、甲○○係臺南縣私立李黃玉蘭社會福利慈善事業基金會（以
　  下簡稱李黃玉蘭慈善基金會）執行秘書，負責該會受理申請
    補助撥款等業務，該會董事長則為第六屆立法委員選舉臺南
    縣選區候選人李和順（檢察官另行偵辦）。緣臺南縣柳營鄉
    旭山村村長張清雲（經檢察官另為不起訴處分）適遇李和順
    到訪，得知由李和順擔任董事長之李黃玉蘭慈善基金會得以
    補助該村「旭山社區發展協會巡守隊」（下稱旭山村巡守隊
    ）相關經費，乃居中介紹該巡守隊之隊長蔡坤成向甲○○申
    請補助。甲○○明知該基金會未曾撥款贊助過臺南縣選區內
    之民間團體臺南縣柳營鄉旭山村巡守隊，竟為求該巡守隊之
    構成員得於第六屆立法委員選舉中投票支持李和順，遂起意
    對於轄區內之團體，假借捐助名義，交付財物，使團體構成
    員為一定之行使投票權，於九十三年五月間，接受該巡守隊
    隊長蔡坤成申請補助相關經費，並於同年七月三十一日交付
    以李黃玉蘭慈善基金會為發票人，支票號碼為M0000000號，
    票面金額為新臺幣（下同）六萬元之支票一紙予該巡守隊之
    隊長蔡坤成及該巡守隊之會計陳金福（經檢察官另為不起訴
    處分），並於交付該賄賂之同時，向蔡坤成及陳金福表示，
    要求其等及該巡守隊之成員於年底第六屆立法委員選舉時，
    投票支持李和順，使為一定投票權之行使。蔡坤成及陳金福
    收受上開賄賂後，旋即同意會於年底立法委員選舉時投票予
    李和順，而許以投票權一定之行使。
二、案經臺南縣警察局移送臺灣臺南地方法院檢察署檢察官偵查
    起訴。
    理  由
一、訊之上訴人即被告甲○○固不否認其為李黃玉蘭慈善基金會
    之執行秘書，該基金會以前未曾撥款補助旭山村巡守隊，且
    確曾於九十三年七月三十一日交付上開六萬元支票一紙給同
    案被告蔡坤成之事實，然矢口否認有為本件犯行，辯稱：他
    們領到錢都會說感謝，伊僅說「希望大家給李和順牽教（台
    語）」，但並沒有說選舉時要支持某特定人，當時李和順是
    否要參選還不知道云云。
二、經查：
  (一)上開犯罪事實，業據同案被告蔡坤成於警詢（詳警詢筆錄第
    九頁）及檢察官偵查中（詳九十三年度選他字第五四０號卷
    第131頁）供承綦詳。並於原審九十四年五月十日審理時亦
    述明其在檢察官偵查中有說六萬元是向李黃玉蘭慈善基金會
    一位主任即甲○○申請，去領錢時（按拿到時係支票）甲○
    ○說以後有選舉時要支持李和順，其予允諾並將支票直接交
    給會計陳金福等語。其於警詢時供稱：張清雲有於九十三年
　　五月二十一日以0000000000號行動電話撥打伊之行動電話號
  　碼0000000000告知「坤成，現在李和順立委現在在我這裡，
    要向他要多少經費」？伊回答「十萬元」，並稱「這些錢是
    要買巡守隊制服、巡守隊辦公室及巡守隊的巡邏箱用的，在
    今年七月份由我到學甲，李黃玉蘭慈善基金會的一位老老的
    主任拿支票給我，但是只有六萬元，我有將這筆錢交給會計
    陳金福轉到由我戶名開立在柳營農會的巡守隊的存款簿，該
    張支票有兌現」。當時這位主任「他對我說『若有事情或是
    李和順選舉時萬事拜託』，我回答『好啊』」（詳警詢筆錄
    第九頁）。並於檢察官偵查中證稱：錢是向基金會一位主任
    甲○○申請，領錢時（按拿到時係支票）伊是跟會計陳金福
    一起去，甲○○說以後有選舉時要支持李和順，伊說好，伊
    將支票直接交給會計陳金福等語（詳九十三年度選他字第五
    四０號卷第一三一頁），又於原審九十四年五月十日審理時
    證稱伊於上開檢察官偵查中之證稱屬實。
　(二)證人張清雲於警詢時證稱：「九十三年五月底某日早上約十
  　時許，李和順偕同一行約六、七人自行到我家拜訪，表明自
    己是現任立法委員，提問村里社區有無欠缺經費需要幫忙，
    經我以手機0000000000撥打0000000000號電話詢問巡守隊隊
    長時，隊長蔡坤成表示巡守隊剛成立，需要一筆經費十萬元
    購買裝備，我當場轉述李和順知道這件事，李和順表示會衡
    量狀況後再決定」（詳警詢筆錄第三三頁）。並於檢察官偵
    查中亦為上開內容之簡略證述（詳九十三年度選他字第五四
    ０號卷第一四三、一四四頁）。
　(三)證人陳金福於警詢時證稱：「我是和巡守隊隊長蔡坤成於九
  　十三年七月中旬時一起前往臺南縣學甲鎮李和順的服務處，
    爭取該筆經費」，當時「是李和順位於學甲鎮服務處的主任
    出面接待我和蔡坤成的，並由該主任當場將面額六萬元支票
    拿給蔡坤成，蔡坤成再轉交給我」，「我拿到該支票後，隔
    日就把支票拿到柳營農會旭山辦事處辦理入帳事宜，再於九
    十三年八月三日查詢，該筆六萬元確實有匯入我們巡守隊的
    帳號內」，「李和順學甲鎮服務處主任交付支票時有跟我們
    提起『我老闆李和順於本次立法委員選舉時，請幫忙支持』
    ，我說『好』」等語（詳警詢筆錄第六十、六一頁）。並於
    檢察官偵查中亦為相同之證述（詳九十三年度選他字第五四
    ０號卷第一五二、一五三頁）。
　(四)綜上所述，被告甲○○上開辯詞顯與上開證人所述之事實相
  　違，殊不足採。並有旭山村巡守隊九十三年七月二日向李黃
    玉蘭慈善基金會申請活動經費補助之申請表、李黃玉蘭慈善
    基金會經費開支憑證及收據、蔡坤成臺南縣柳營鄉農會存褶
    及代收票據明細表與旭山村巡守隊九十三年八月之入出金額
    明細表（記載科目「炳翰公司」、摘要「李和順」、收入金
    額60000元）等影本各一紙附卷可資佐證。事證明確，被告
    甲○○之犯行，應堪認定。
三、按公職人員選舉罷免法第九十一條第一項第一款對於該選舉
 　 區內之團體或機構，假借捐助名義，行求期約或交付財物或
 　 其他不正利益，使其團體或機構之構成員，不行使投票權或
 　 為一定之行使罪，旨在處罰行為人以間接迂迴方式，假借捐
 　 助名義，對選區內機關、團體行賄，而使其構成員為投票權
 　 之一定行使或不行使，以防止金錢或其他不正利益介入選舉
 　 ，維護選舉之公平與純正，並約制處罰此種妨害投票權公正
 　 行使及使投票發生不正確結果之行為。再觀諸該法第九十一
 　 條之一第一項所規定之犯罪構成要件，該項犯罪主體，並未
 　 限制以實際上已經向主管機關登記為候選人之人為限，其行
 　 求、期約或交付賄賂、不正利益之時間，亦不以在同法第四
 　 十五條所規定之候選人競選活動期間為限。況且近年來候選
 　 人為求當選，競相提早賄選活動者，比比皆是。為達成公職
 　 人員選舉罷免法規範目的及符合立法本意，對違反該法之犯
 　 罪行為主體、行為時間，除另有明文限制外，應不以已登記
 　 為候選人之人或其違法行為係發生在法定競選期間內為限。
 　 自無限縮解釋該法第九十一條第一項第一款之行為人須以正
 　 式登記為候選人之人，或係在法定競選活動期間違反該項規
 　 定，始得論以該罪。而應以行為當時是否有參選決意並因之
 　 行求、期約或交付賄賂或不正利益為斷。否則無異鼓勵賄選
 　 者提前遂行非法行為，俾以脫免法律約制處罰，此顯非立法
 　 本意（最高法院九十二年台上字第五五六三號判決參照），
    故被告甲○○交付賄賂，及被告蔡坤成收受賄賂之時，李和
　　順雖尚未正式登記參選，然依上開判決所示，其交付賄賂之
  　時點既不限於候選人已登記參選或法定競選之期間之限制，
    被告甲○○所辦即非可採。
四、被告甲○○對於該選舉區內之團體，假借捐助名義，交付財
    物，使其團體之構成員，為一定之行使投票權，核其所為，
    係犯公職人員選舉罷免法第九十一條第一項第一款之罪。
五、原審以被告甲○○罪證明確，因予適用公職人員選舉罷免法
    第九十一條第一項第一款、第九十一條第三款，刑法第十一
    條前段、第四十一條第一項前段、第四十二條第三項，罰金
    罰鍰提高標準條例第一條前段、第二條規定，並審酌被告甲
    ○○之品行、智識程度、生活狀況、犯罪之動機、目的、手
    段、所生危害、犯罪後之態度等一切情狀，量處有期徒刑六
    月，併科罰金五十萬元，並諭知有期徒刑易科罰金及罰金易
    服勞役之折算標準，以示懲儆。又被告甲○○所交付之上開
    賄賂六萬元，依公職人員選舉罷免法第九十一條第三項之規
    定，併宣告沒收之。並敘明上開六萬元係同一筆賄賂，對於
    被告甲○○或被告蔡坤成其中一人執行沒收滿六萬元時，即
    無庸對於另一人重覆執行。本院經核原判決認事用法，並無
    不合，量刑亦稱允當。上訴意旨，仍執陳詞，指摘原判決量
    刑不當，為無理由，應予駁回。
據上論斷，應依刑事訴訟法第三百六十八條，判決如主文。
本案經檢察官蘇南桓到庭執行職務。
中　　華　　民　　國　　94　　年　　10　　月　　11　　日
                  刑事第二庭  　審判長法　官　葉居正
                                　    法　官　高明發
                                  　  法　官　李文福
以上正本證明與原本無異。
如不服本判決，應於收受本判決後十日內向本院提出上訴書狀。
其未敘述上訴理由者並得於提起上訴後十日內向本院補提理由書
狀（均須按他造當事人之人數附繕本）「切勿逕送上級法院」。
　　　　　　　　　　　　　　　　　　　書記官　李良倩
中　　華　　民　　國　　94　　年　　10　　月　　12　　日
附錄本案論罪科刑法條：
公職人員選舉罷免法第九十一條
有左列行為之一者，處五年以下有期徒刑，併科新臺幣五十萬元
以上五百萬元以下罰金：
一　對於該選舉區內之團體或機構，假借捐助名義，行求期約或
　　交付財物或其他不正利益，使其團體或機構之構成員，不行
　　使投票權或為一定之行使者。
二　以財物或其他不正利益，行求期約或交付罷免案提議人或連
　　署人，使其不為提議或連署，或為一定之提議或連署者。
預備犯前項之罪者，處一年以下有期徒刑。
預備或用以行求期約或交付之賄賂，不問屬於犯人與否，沒收之
。
